【裁判字號】    91,簡上,144
【裁判日期】    920320
【裁判案由】    
【裁判全文】
臺灣桃園地方法院民事判決  九十一年度簡上字第一四四號
    上  訴  人  乙○○
    被  上訴人  甲○○
右當事人間請求返還借用物事件，上訴人對於中華民國九十一年八月九日本院桃園簡
易庭九十一年度桃簡簡字第三０九號第一審判決提起上訴，本院判決如左：
    主  文
上訴駁回。
第二審訴訟費用由上訴人負擔。
    事  實
甲、上訴人方面：
一、聲明：(一)原判決廢棄。(二)被上訴人在第一審之訴及假執行之聲請均駁回。
二、陳述：除與原審判決書所載者相同茲予引用外，補稱：
（一）於民國（下同）九十一年二月五日當日，上訴人係以原向被上訴人購買之三件
      古玉置於被上訴人處質押，換得被上訴人原有如附件照片所示三件翠玉（以下
      簡稱系爭三件翠玉），並言明如系爭三件翠玉經鑑定為真品，再由上訴人決定
      與該三件古玉交換，但系爭三件翠玉仍係偽品。
（二）原審到院作證之證人吳玉嬌當時僅來被上訴人店中寒喧，實係被上訴人交易夥
      伴，且被上訴人與上訴人交談言明為交換物品時，該證人並未在場，故其證言
      未可盡信。
（三）上訴人所以簽立被上訴人於原審提出之估價單，係因上訴人要求將系爭三件翠
      玉送鑑定後才決定交換，應被上訴人要求簽下該估價單為憑，事實上因被上訴
      人先前售予上訴人之玉器經鑑定全係偽價劣品，上訴人業已提出訴訟要求與被
      上訴人解除該等玉器之買賣契約並請求被上訴人返還價金在案，而與系爭三件
      翠玉交換之三件古玉尚在被上訴人手中，為保護上訴人財產權益、確保被上訴
      人返還價金，並保留證據供作訴訟之用，爰依民法第九百二十八條、第九百二
      十九條規定，上訴如聲明。
三、證據：援用原審之立證方法外，補提出另案（本院九十一年度訴字第四三二號）
    民事補充理由狀、台灣高等法院九十一年度抗字第一二三三號民事裁定各一件為
    證。
乙、被上訴人方面：
  被上訴人未於言詞辯論期日到場，惟據其前於準備程序所為陳述略以：
一、聲明：駁回上訴。
二、陳述：除與原審判決書所載者相同茲予引用外，補稱：
（一）前與上訴人交易之另十件古玉已於另案訴訟中，系爭三件翠玉是因上訴人告知
      其友欲觀覽翠玉，乃向被上訴人借用系爭三件翠玉，並簽立估價單為據，苟上
      訴人非向被上訴人借用，何需簽立借據？上訴人既稱系爭三件翠玉亦係為品，
      希望上訴人能將系爭三件翠玉返還被上訴人。
（二）上訴人於向被上訴人借用系爭三件翠玉時確有將前向被上訴人購買之三件古玉
      留置被上訴人處，但當時被上訴人曾告知上訴人無須將古玉留置被上訴人處，
      是上訴人自行留下的。故系爭三件翠玉與上訴人前向被上訴人購買、留置被上
      訴人處之三件古玉無關。
三、證據：援用原審之立證方法。
    理  由
一、本件被上訴人經合法通知，未於言詞辯論期日到場，核無民事訴訟法第三百八十
    六條所列各款之情形，爰依上訴人聲請，由其一造辯論而為判決。
二、本件被上訴人起訴主張：其係經營古玉、古董等買賣，上訴人是其客戶之一，於
    九十一年二月五日，上訴人表示有朋友要觀覽翠玉，遂向被上訴人借用如附件照
    片所示筒型器翡翠手鐲、環狀翠飾、松竹雕件翡翠等三件翠玉，兩造且約定如上
    訴人之友不欲購買，上訴人即應將系爭三件翠玉返還被上訴人，惟上訴人嗣後未
    告知其友欲購買系爭三件翠玉與否，竟拒將系爭三件翠玉返還原告，屢經催討，
    上訴人仍置之不理，爰依民法第四百七十條規定請求上訴人返還系爭三件翠玉。
    上訴人則以：因伊之前向被上訴人購買玉石經鑑定為偽品，遂拿其中三件古玉與
    被上訴人換取系爭三件翠玉，言明如系爭三件翠玉係真品則予交換，雖系爭三件
    翠玉仍係偽品，但因上訴人業已提出訴訟要求解除前次向被上訴人購買玉器之買
    賣契約，並請求被上訴人返還價金，為保護上訴人財產權益、確保被上訴人返還
    價金，及供作訴訟上證據之用，上訴人仍有保留系爭三件翠玉之必要，至被上訴
    人於原審提出估價單係上訴人應被上訴人要求簽立，而原審採為證人之吳玉嬌當
    時僅來被上訴人店中寒喧，於被上訴人與上訴人言明交換物品時，該證人並未在
    場，其證言未可盡信等語置辯。
三、查被上訴人經營古玉、古董等之買賣，上訴人係被上訴人客戶之一，被上訴人曾
    向上訴人購買玉器，於九十一年二月五日，上訴人曾將前所購得玉器中三件古玉
    置於被上訴人處，並自被上訴人處取得如附件照片所示筒型器翡翠手鐲、環狀翠
    飾、松竹雕件翡翠等三件翠玉，上訴人迄仍占有系爭三件翠玉，未返還予被上訴
    人等情，業據被上訴人於原審提出上訴人不爭執簽名真正之估價單一紙為證，且
    為兩造所不爭執，均堪信為真實。
四、本件就上訴人取得系爭三件翠玉之緣由，兩造陳述不一，被上訴人主張係上訴人
    向其借用供上訴人之友觀覽，以便決定是否購買，上訴人則辯稱係以三件古玉向
    被上訴人換得，兩造並曾言明如為真品則交換等語。經查，依被上訴人於原審提
    出，上訴人不爭執真正之估價單記載，於每件玉器項目下，均註明「借」字樣，
    上訴人並於該估價單空白處簽名，及證人吳玉嬌於原審到庭具結證稱：「九十一
    年二月五日當天，上訴人有來要跟被上訴人借這三件玉器說要給朋友看，當時我
    有在場，也看到她簽名」等語，衡諸證人吳玉嬌與兩造無親誼故舊關係，上訴人
    又未能證明其於本件訴訟有何利害關係，其當無必要甘冒觸犯刑事偽證罪之危險
    而為虛偽證言，是其證言應可採信，堪信系爭三件翠玉乃上訴人向被上訴人借貸
    而取得。上訴人雖又抗辯其簽立估價單係應被上訴人要求所為，且伊與上訴人交
    談言明為交換物品時，該證人並未在場云云，惟以上訴人現年三十餘歲，應有相
    當社會歷練，且該紙估價單記載內容簡單明瞭，衡情上訴人應有辨識該等記載內
    容於兩造權利義務規範之能力，上訴人復未能證明被上訴人有以何非法手段強迫
    其簽寫該估價單情形，上訴人自不能事後任意否認其所簽寫該紙估價單內容依法
    律規定所表彰效力；另原審於訊問證人吳玉嬌時，上訴人並不否認被上訴人於交
    付系爭三件翠玉時證人在場，並當場陳明：「每次我與被上訴人交易時，證人都
    有出現」等語，僅抗辯證人所言不實，則上訴人於本院審理中翻異前詞，復爭執
    證人吳玉嬌當時並不在場，自無足採。況依上訴人自陳其取得系爭三件翠玉時兩
    造約定內容，其時兩造並未確定即以三件古玉與系爭三件翠玉交換，而是留待上
    訴人確定系爭三件翠玉為真品之後再決定是否與古玉交換，而上訴人復陳稱系爭
    翠玉亦係偽品，自難認兩造已有移轉系爭三件翠玉所有權予上訴人之合意，故上
    訴人以系爭三件翠玉係以古玉換得為由拒絕返還系爭三件翠玉，即屬無據。
五、按觀之民法第九百二十九條之立法意旨，乃因商人間交易頻繁，故以立法方式擴
    張其留置權之範圍，使較一般人廣，即令是因營業關係所生之債權，及因營業關
    係而占有之動產，皆可視為有牽連關係而成立留置權，準此，民法第九百二十九
    條關於牽連關係之擬制，應限於商人間行使留置權之情形始有適用，本件上訴人
    為被上訴人客戶之一，已如前述，兩造間玉器買賣並非商人間商業上交易，自不
    具適用民法第九百二十九條規定之要件。而民法第九百二十八條所定留置權，則
    以債權之發生，與債權人占有屬於債務人之動產間有牽連關係，為其成立要件之
    一。本件上訴人係因使用借貸關係而占有屬於被上訴人之系爭三件翠玉，業如前
    述，至上訴人對被上訴人之價金返還債權，乃因上訴人前向被上訴人購買古玉之
    另一買賣契約解除而發生，兩者之間尚難謂有牽連關係。上訴人自不得以被上訴
    人未清償前項價金返還債權為由，留置系爭三件翠玉。另上訴人抗辯保留系爭三
    件翠玉供作證據之用，更核與兩造間債權債務關係無涉，如上訴人有保全證據之
    必要，應依證據保全程序為之，亦難據此即認其有占有系爭三件翠玉之合法權源
    。
六、次按借用人應於契約所定期限屆滿時，返還借用物；未定期限者，應於依借貸之
    目的使用完畢時返還之。但經過相當時期，可推定借用人已使用完畢者，貸與人
    亦得為返還之請求。民法第四百七十條第一項定有明文。本件兩造間就系爭三件
    翠玉之使用借貸關係，係因上訴人向被上訴人借貸予上訴人之朋友觀覽，已如前
    述，再依證人吳玉嬌之證詞及被上訴人提出估價單之記載，上訴人係於九十一年
    二月五日向被上訴人借用系爭三件翠玉，迄今已逾半年，應堪推定上訴人已完成
    借貸之目的，此外，上訴人復無法證明其有何占有系爭三件翠玉之合法權源，從
    而，被上訴人依民法第四百七十條第一項規定，請求上訴人返還系爭三件翠玉，
    為有理由。從而，原審據此判決上訴人應返還系爭三件翠玉予被上訴人，而為被
    上訴人勝訴之判決，並為假執行之宣告，其認事用法，均核無違誤，上訴人指摘
    原判決不當，求予廢棄改判，為無理由，應予駁回其上訴。
七、據上論結，本件上訴為無理由，依民事訴訟法第四百六十三條、第三百八十五條
    第一項前段、第四百三十六條之一第三項、第四百四十九條第一項、第七十八條
    ，判決如主文。
中      華      民      國    九十二    年      三      月     二十     日
                            臺灣桃園地方法院民事第二庭
~B審判長法官  邱瑞祥
~B法      官  熊祥雲
~B法      官  管靜怡
右為正本係照原本作成
中      華      民      國    九十二    年      三      月    二十一    日
~B法院書記官  趙芳媞


司法院資訊處製作；財團法人民間司法改革基金會備份。
